【裁判字號】    97,易,1836
【裁判日期】    980610
【裁判案由】    妨害名譽
【裁判全文】
臺灣彰化地方法院刑事判決              97年度易字第1836號
公  訴  人  臺灣彰化地方法院檢察署檢察官
被      告  甲○○
            丙○○
共      同
選任辯護人  陳青來律師
上列被告等因妨害名譽案件，經檢察官提起公訴（九十七年度偵
字第八七八七號），本院判決如下：
    主    文
甲○○、丙○○均無罪。
    理    由
一、公訴意旨略以：被告甲○○為位於彰化縣北斗鎮○○里○○
    路○段一二０號「北斗奠安宮」（下稱奠安宮）管理委員會
    之主任委員（下稱管委會主委），負責奠安宮各式公告之擬
    定與決行；被告丙○○為奠安宮之會計，負責保管奠安宮之
    宮印以及奠安宮各式公告之製作。詎因被告丙○○與告訴人
    庚○○○曾就奠安宮貢品購買事務產生誤會，致使被告丙○○心生不滿，遂與被告甲○○共同基於意圖散布於眾而誹謗
    他人之犯意聯絡，自民國九十七年四月六日不詳時間起至九
    十七年四月八日不詳時間止，明知奠安宮誦經團購買之會議
    桌、鐵櫃、電扇、延長線等物品，係由奠安宮誦經團自行購
    買暫放於奠安宮之儲藏室，並非奠安宮之財產，且告訴人庚○○○亦無竊取該等財物之意思，竟在毫未查證之情形下，
    推由被告丙○○以電腦打字方式製作「查本宮誦經團團員庚○○○，因無報備搬走本宮財物，而且為己有。」之公告二
    紙，經被告甲○○授權使用宮印後，張貼於奠安宮之二根主
    要龍柱，供來往之不特定香客觀看，表示告訴人庚○○○竊
    取奠安宮之財產，而以此方式指摘、傳述足以毀損告訴人庚○○○名譽之事，嗣經告訴人庚○○○之友人轉知，由告訴
    人庚○○○於九十七年四月六日二十時許前往奠安宮查看並
    拍照存證，始悉上情。因認被告甲○○、丙○○均涉犯刑法
    第三百十條第二項之加重誹謗罪嫌。
二、按犯罪事實應依證據認定之，無證據不得認定犯罪事實。又
    不能證明被告犯罪或其行為不罰者，應諭知無罪之判決，刑
    事訴訟法第一百五十四條第二項、第三百零一條第一項前段
    分別定有明文。次按所謂認定犯罪事實之證據，係指足以認
    定被告確有犯罪行為之積極證據而言，該項證據自須適合於
    被告犯罪事實之認定，始得採為斷罪之資料。事實之認定，
    應憑證據，如未能發現相當證據，或證據不足以證明，自不
    能以推測或擬制之方法，為裁判基礎（最高法院二十九年上
    字第三一○五號、四十年臺上字第八六號判例參照）。且認
    定犯罪事實所憑之證據，雖不以直接證據為限，間接證據亦
    包括在內，然而無論直接證據或間接證據，其為訴訟上之證
    明，須於通常一般之人均不致有所懷疑，而得確信其為真實
    之程度者，始得據為有罪之認定，倘其證明尚未達到此一程
    度，而有合理之懷疑存在而無從使事實審法院得有罪之確信
    時，即應由法院為諭知被告無罪之判決（最高法院七十六年
    臺上字第四九八六號判例足參）。
三、公訴人認被告甲○○、丙○○涉犯加重誹謗罪嫌，無非係以
    告訴人庚○○○之指述、證人戊○○、乙○○及顏惠玉之證
    詞、照片、彰化縣寺廟變動登記表、乙○○宣示文、免用統
    一發票收據為其主要論據。
四、訊據被告甲○○、丙○○固皆不否認其等分別係奠安宮之管
    委會主委、會計，奠安宮於九十七年四月六日迄同年月八日
    間，被人張貼內容為「查本宮誦經團團員庚○○○，因無報
    備搬走本宮財物，而且為己有。故自即日起除去其誦經團團
    員之資格，其在外之一切行為均與本宮無關。特此聲明」之
    公告二紙等情，惟迭於偵查及本院審理時均堅詞否認有何加
    重誹謗犯行，被告甲○○辯稱：其並未同意、授權製作張貼
    該二紙公告，其對此事完全不知情，其雖於九十七年三月二
    十八日奠安宮改選時，被推選為奠安宮管委會主委，但直到
    同年六月二十一日，才交接奠安宮宮印，之前未曾接觸過宮
    印，且案發前庚○○○有告知其要借用桌子，其既然已經答
    應，就不可能同意張貼該二紙公告等語；被告丙○○則辯以
    ：奠安宮宮印平常雖然由伊保管，但伊於九十七年三月十八
    日發生車禍後就常常請假，同年四月六日也請假，當時奠安
    宮宮印都放在辦公室鐵櫃內，鐵櫃並未上鎖，該二紙公告非
    伊製作張貼，伊對內容也不知情等詞。經查：
(一)程序事項：證據能力部分：
    本案下列引用之供述及非供述證據，經本院依法踐行調查證
    據程序，公訴人及被告甲○○、丙○○、辯護人均不爭執各
    該證據之證據能力，且亦查無依法應排除其證據能力之情形
    ，是後述所引用證據之證據能力皆無疑義，合先敘明。
(二)實體事項：
  1.被告甲○○、丙○○於九十七年四月案發期間，分別擔任奠
    安宮管委會主委、會計職務，被告甲○○係於九十七年三月
    二十八日奠安宮改選時，當選為管委會主委，於九十七年六
    月二十一日始完成交接乙節，除據被告甲○○、丙○○自承
    在卷外，並經證人即奠安宮常務監察己○○、總幹事乙○○
    、前任管委會主委戊○○於本院審理時結證屬實，復有卷附
    九十七年六月二十一日移交清冊（含北斗奠安宮印信一枚、
    北斗奠安宮財產移交清冊、彰化縣政府建設局使用執照、土
    地明細表、攤販資料名冊）、彰化縣北斗鎮公所於九十七年
    五月二十九日函催奠安宮儘速完成移交程序之該所北鎮民字
    第０九七０００六三一三號函及九十七年七月四日載明移交
    清冊業經備查之北鎮民字第０九七０００七六五０號函文、
    彰化縣寺廟變動登記表可稽，堪信為真實。
  2.奠安宮於九十七年四月六日至同年月八日間，遭人於正殿龍
    柱上張貼內容為「查本宮誦經團團員庚○○○，因無報備搬
    走本宮財物，而且為己有。故自即日起除去其誦經團團員之
    資格，其在外之一切行為均與本宮無關。特此聲明」之公告
    二紙情事，固據告訴人庚○○○指述在卷，並有現場照片二
    幀存卷得憑，然被告甲○○、丙○○皆堅決否認涉犯上開犯
    行，並以前詞置辯。稽之告訴人庚○○○於偵查中陳稱不知
    係何人張貼等語（參臺灣彰化地方法院檢察署九十七年他字
    第六四七號卷第二二頁），足見告訴人庚○○○並不知悉何
    人製作及張貼上開公告，是告訴人庚○○○之指訴內容，尚
    不能據為認定被告二人犯罪事實之依據；而現場照片雖顯示
    確有人於上開處所張貼公告，惟並無從證明此即為被告甲○○、丙○○所為；此外，亦無任何證人目擊被告甲○○、丙○○有製作張貼公告之行為，則既無其他證據可資為憑，本
    案究否為被告甲○○、丙○○所為，抑或係其他人為之，即
    非無疑。
  3.至證人戊○○雖曾於警詢證稱：奠安宮管理委員會於九十七
    年三月二十七日改選後，就由甲○○接手管理宮務，奠安宮
    宮印由會計丙○○保管等語，證人乙○○於警詢證陳：九十
    七年三月二十八日改選後，管委會主委由甲○○當選，當天
    並宣誓就職等詞，另證人顏惠玉則證述：改選後廟裡有事，
    都是找甲○○與新任委員等言。按以情況證據（即間接證據
    ）斷罪時，尤須基於該證據在直接關係上所可證明之他項情
    況事實，本乎推理作用足以確證被告有罪，方為合法，不得
    徒憑主觀上之推想，將一般經驗上有利被告之其他合理情況
    逕予排除。本案公訴人以被告甲○○、丙○○分任奠安宮管
    委會主委、會計之職，管領奠安宮宮印，即認定被告甲○○
    、丙○○涉犯加重誹謗之犯行。然徵之證人己○○於本院審
    理具結證稱：渠是奠安宮常務監察，管理奠安宮財務，奠安
    宮於九十七年三月二十八日改選後，財務、宮印都沒有交接
    ，而九十七年三月二十九日是宣誓當選，不是宣誓就職，奠
    安宮新舊主任委員於九十七年六月二十一日才交接印信、移
    交清冊，完成交接手續，渠是監交人之一，甲○○自九十七
    年三月二十九日宣誓當選到九十七年六月二十一日移交期間
    ，並沒有負責奠安宮何職務，此段期間宮印由前任主任委員
    戊○○保管，且由戊○○負責奠安宮主任委員職務，大甲媽
    祖來的時候也是戊○○等舊委員負責，新委員只是學習，這
    段期間奠安宮要用錢，渠就拜託甲○○先墊，因為戊○○不
    蓋章沒有辦法領錢等語明確，證人乙○○亦於本院結證：伊
    在奠安宮擔任總幹事，監督廟務，奠安宮於九十七年三月二
    十八日改選委員，但奠安宮財務、宮印都沒有交接，在九十
    七年三月二十九日向天上聖母宣誓，宣誓文只蓋伊的私印而
    已，一直拖延到九十七年五月二十幾日才向縣政府報備，這
    期間戊○○沒有將宮印交給伊，不然就可以辦就職典禮，而
    奠安宮新舊主任委員是在九十七年六月二十一日完成交接，
    按慣例，如果改選主任委員，奠安宮宮印應該是選完後就交
    接，但是戊○○一直拖，不交接，當時北斗鎮公所也有來催
    等詞；另證人戊○○也於審理時證述：渠從九十一年開始擔
    任主任委員到九十七年三月二十七日改選為止，九十七年三
    月二十八日並沒有辦理奠安宮宮印交接，因為宮印從頭到尾
    都是由會計丙○○保管，沒有再辦理交接，是直到九十七年
    六月才交接財產清冊等言；證人丁○○於本院證稱：渠在奠
    安宮擔任廟祝，奠安宮宮印都放在辦公室鐵櫃，有時候有上
    鎖，有時候沒有上鎖，辦公室的門有時候有鎖，有時候沒有
    鎖等語。綜合前揭各該證詞以觀，堪認證人己○○、乙○○
    、戊○○、丁○○於本院審理中所證，較貼近事實，得以採
    信，而證人戊○○、乙○○、顏惠玉上開於警詢之證述，均
    未證明被告二人係告訴人庚○○○所指加重誹謗罪嫌之行為
    主體，要難為被告甲○○、丙○○不利之認定。
  4.按被告否認犯罪所持之辯解縱屬不能成立，若非有積極證據
    足以證明其犯罪，仍不能遽為有罪之認定。又按被告之辯解
    縱有可疑，然依刑事訴訟法第一百五十四條第一項之無罪推
    定原則，如無足可證明被告從事某一犯罪構成要件之積極證
    據，即先假定被告為犯人而命其自證無罪，藉以過濾及鎖定
    特定犯罪人，或先認定被告涉及某項罪名，而依其自辯過程
    蒐求與案情相關之被告生活經歷資料，藉以判斷其所辯是否
    可採，進而推論被告有無構成特定犯罪之舉，俱非法之所許
    。查被告甲○○於案發時甫接任奠安宮管委會主委，而被告
    丙○○則擔任奠安宮會計，被告甲○○辯稱於案發期間，尚
    未交接奠安宮宮印等情，核與證人己○○、乙○○、戊○○
    於本院審理中所證相符，且與移交清冊記載係於九十七年六
    月二十一日交接奠安宮印信，而彰化縣北斗鎮公所亦於九十
    七年五月二十九日函催奠安宮儘速完成移交程序，以利廟務
    運作情事吻合。是以，證人己○○、乙○○、戊○○均未明
    確證稱奠安宮宮印於案發期間已交接予被告甲○○，另證人
    丁○○亦證陳：放置宮印的鐵櫃有時有上鎖，有時未上鎖等
    語，則無論被告甲○○、丙○○所辯是否屬實，本案除告訴
    人庚○○○之指訴外，並無其他積極證據足認被告甲○○、
    丙○○有加重誹謗行為，自無從單憑被告甲○○、丙○○身
    為管委會主委、會計，有保管宮印，製作公告權限等情事，
    即逕依告訴人庚○○○前開指訴，認定被告甲○○係指示、
    授意被告丙○○製作張貼該公告之人。
  5.至被告丙○○、辯護人雖聲請勘驗奠安宮現場，欲證明被告
    丙○○自奠安宮後門即可進入辦公室，不須經由張貼公告之
    龍柱處，被告丙○○未曾見過該公告乙節，然經核此與本案
    無重要關係，且待證事實亦已臻明瞭無再調查之必要，爰依
    刑事訴訟法第一百六十三條之二第二項第二、三款，駁回被
    告丙○○、辯護人此部分調查證據之聲請，附此敘明。
  6.從而，奠安宮雖有於前揭時點，經人張貼指摘告訴人庚○○○未向奠安宮報備即搬走奠安宮財物，並據為己有等內容之
    公告情事，然本案既未當場查獲被告甲○○、丙○○有上開
    行為，亦無任何證人目睹被告甲○○、丙○○有何加重誹謗
    之犯行，則除告訴人庚○○○單方面指述外，並無任何事證
    可認被告甲○○、丙○○共謀商議或由被告甲○○指示、授
    意被告丙○○製作該等公告，進而張貼於奠安宮正殿龍柱上
    ，是以，依現有證據，尚無法證明被告二人間有誹謗之犯意
    聯絡及行為分擔，實難僅因被告甲○○擔任奠安宮管委會主
    委，而被告丙○○為奠安宮會計並保管宮印，逕予推論被告
    二人係製作張貼公告之人，遽令其等負誹謗罪責。此外，復
    查無其他積極證據足資認定被告甲○○、丙○○有公訴人所
    指之不法犯行，揆諸首揭說明及「無罪推定」原則，既不能
    證明被告二人犯罪，自應為被告甲○○、丙○○無罪之諭知
    。
據上論斷，應依刑事訴訟法第三百零一條第一項前段，判決如主
文。
本案經檢察官賴志盛到庭執行職務。
中    華    民    國    98    年    6     月    10    日
                  刑事第五庭  法  官  周  莉  菁
以上正本證明與原本無異。
如不服本判決應於收受判決後10日內，向本院提出上訴書狀，並
應敘述具體理由; 其未敘述上訴理由者，應於上訴期間屆滿後20
日內向本院補提理由書（均須按他造當事人之人數附繕本）「切
勿逕送上級法院」。
告訴人或被害人對於判決如有不服具備理由請求檢察官上訴者，
其上訴期間之計算係以檢察官收受判決正本之日期為準。
中    華    民    國    98    年    6     月    10    日
                              書記官  卓  俊  杰


司法院資訊處製作；財團法人民間司法改革基金會備份。
